臺灣高等法院花蓮分院刑事判決　　　　 95年度上訴字第267號
上　訴　人
即　被　告　丙○○
選任辯護人　簡燦賢律師
上訴人因偽造文書案件，不服臺灣臺東地方法院中華民國95年8
月31日94年度訴字第90號第一審判決（起訴案號：臺灣臺東地方
法院檢察署93年度偵字第1569、2291、2292號），提起上訴，本
院判決如下：
    主  文
原判決關於論處丙○○連續行使偽造私文書罪刑部分撤銷。
丙○○連續行使偽造私文書，足以生損害於公眾及他人，處有期
徒刑拾月。
    事  實
一、丙○○在臺東縣長濱鄉擔任土地代書地政士，民國92年6月
    間，乙○○○委請丙○○將其所有臺東縣長濱鄉○○段575
    之19、629之1、630地號土地辦理所有權贈與移轉登記予其
    子郭樹吉，而將土地所有權狀、印鑑等相關資料交予丙○○
    ，詎丙○○在辦理上開土地移轉登記之過程中，認有可乘之
    機，竟基於行使偽造私文書及使公務員登載不實之概括犯意
    ，未經乙○○○及郭樹吉之同意，於92年6月12日，在其臺
    東縣成功鎮○○路2號之事務所內，擅自以其自己為權利人
    ，以乙○○○為債務人兼義務人、郭樹吉為債務人，盜用乙○○○及郭樹吉為辦理土地所有權移轉所交付之印鑑章，蓋
    在土地抵押權設定契約書及土地登記申請書上，虛偽填載乙○○○以上開三筆土地共同擔保本金最高限額抵押新臺幣（
    下同）250萬元，而偽造土地抵押權設定契約書及土地登記
    申請書；丙○○於偽造土地抵押權設定契約書後，復於同日
    叫不知情之郭樹吉於契約書背面簽名及按指印，而後擅自於
    郭樹吉簽名及按指印之旁，虛偽記載「玆至92年6月12日止
    已收到買賣價金新台幣0000000元」等字，而偽造以郭樹吉
    名義簽署之收據；旋於同日持上開偽造之土地抵押權設定契
    約書及土地登記申請書，以抵押權設定為原因，向臺東縣成
    功地政事務所辦理抵押權設定登記予自己而行使之，使不知
    情之地政事務所承辦人員，將上揭不實之事項登載於職務上
    所掌之土地登記簿上。復於92年11月14日，在其臺東縣成功
    鎮○○路2號之事務所內，擅自以甲○○○為權利人，以乙○○○為債務人兼義務人、郭樹吉為債務人，再次盜用乙○○○及郭樹吉之印鑑章，蓋在土地抵押權設定契約書及土地
    登記申請書上，虛偽填載乙○○○以上開629之1及630地號
    二筆土地共同擔保本金最高限額抵押50萬元，而偽造土地抵
    押權設定契約書及土地登記申請書，旋於同日持上開偽造之
    土地抵押權設定契約書及土地登記申請書，以抵押權設定為
    原因，向臺東縣成功地政事務所辦理抵押權設定登記予甲○○○而行使之，使不知情之地政事務所承辦人員，將上揭不
    實之事項登載於職務上所掌之土地登記簿上。均足以生損害
    於乙○○○、郭樹吉及地政機關對地籍管理之正確性及公信
    力。丙○○進而於92年11月間向甲○○○之夫李寶林借款30
    萬元。嗣因乙○○○發現上情，丙○○始於93年5月25日，
    向成功地政事務所遞件，將上開抵押權登記均予塗銷。
二、案經乙○○○訴由臺灣臺東地方法院檢察署檢察官偵查起訴
    。
    理  由
一、訊據被告對於伊受乙○○○之託，辦理上開575之19、629之
    1 、630地號土地所有權贈與移轉登記予其子郭樹吉時，先
    後將土地設定本金最高限額250萬元及50萬元之抵押權予伊
    自己及甲○○○，及向甲○○○之夫李寶林借得30萬元等情
    ，固不諱言；惟矢口否認有何偽造文書之犯行，辯稱：伊以
    上開土地設定本金最高限額250萬元及50萬元之抵押權予伊
    及甲○○○，均有經過乙○○○及郭樹吉之同意；又伊於土
    地抵押權設定契約書背面記載「玆至92年6月12日止已收到
    買賣價金新台幣0000000元」等字之用意，是怕萬一乙○○○於近期內死亡，郭樹吉之兄弟要分產，伊就可以主張郭樹
    吉有欠伊0000000元之債務，郭樹吉就可以多分0000000 元
    ，實際上伊與郭樹吉之間並沒有這0000000元之債務，伊是
    過分關心，才會超過地政士之職責云云。
二、經查：
（一）被告受乙○○○之託，辦理上開575之19、629之1、630地
      號土地所有權贈與移轉登記予其子郭樹吉時，先後將土地
      設定本金最高限額250萬元及50萬元之抵押權予伊自己及
      甲○○○，且於土地抵押權設定契約書背面郭樹吉簽名及
      按指印之旁記載「玆至92年6月12日止已收到買賣價金新
      台幣0000000元」等字，及向甲○○○之夫李寶林借得30
      萬元等情，業經被告於原審及本院供承屬實，且有土地登
      記簿謄本、土地抵押權設定契約書、土地登記申請書、臺
      東縣長濱鄉戶政事務所印鑑證明在卷可稽（93年度發查字
      第160號卷第54-58、108-121頁；原審卷第64頁）。
（二）證人乙○○○於偵查中證稱：伊並未向被告借款及設定抵
      押等語（2292號偵查卷第80頁）。證人郭樹吉於原審及本
      院審理時亦結證：不知被告將土地設定抵押；土地抵押權
      設定契約書債務人欄旁邊及契約書背面之簽名、按指印，
      是被告叫伊簽，伊就簽名，伊不知道所簽是設定抵押權契
      約，伊在契約書背面簽名時，沒有「玆至92年6月12日止
      已收到買賣價金新台幣0000000元」這些字，後來到地方
      法院開庭時才知道有這些字等語（原審卷第137頁）。二
      人均一致否認向被告借款及同意設定抵押權與被告。而被
      告亦自承土地抵押權設定契約書背面郭樹吉簽名及按指印
      之旁所載「玆至92年6月12日止已收到買賣價金新台幣
      0000000元」等字係伊自己所寫，實際上伊與郭樹吉之間
      並沒有這0000000元之債務，及伊有向甲○○○之夫李寶
      林借得30萬元等情。乙○○○、郭樹吉既未向被告借款或
      出賣土地予被告，被告即無以乙○○○為債務人兼義務人
      、郭樹吉為債務人，設定本金最高限額抵押250萬元與伊
      自己之權利，亦無叫郭樹吉在土地抵押權設定契約書背面
      簽名及按指印，再由其於旁邊記載「玆至92年6月12日止
      已收到買賣價金新台幣0000000元」等字之必要；而被告
      向甲○○○之夫李寶林借款30萬元，亦無以乙○○○為債
      務人兼義務人、郭樹吉為債務人，設定本金最高限額抵押
      50萬元與甲○○○之道理。足見證人乙○○○、郭樹吉之
      證詞可以採信。被告所辯伊以上開土地設定本金最高限額
      250萬元及50萬元之抵押權予伊及甲○○○，均有經過乙○○○及郭樹吉之同意，及伊於土地抵押權設定契約書背
      面記載「玆至92年6 月12日止已收到買賣價金新台幣
      0000000元」等字之用意，是怕萬一乙○○○於近期內死
      亡，郭樹吉之兄弟要分產，伊就可以主張郭樹吉有欠伊
      0000000元之債務，郭樹吉就可以多分0000000元云云，無
      非卸責之詞，殊不可取。另乙○○○於偵查中之上開證詞
      ，並無顯有不可信之情況，依法得為證據，併予敘明。
（三）被告既未經乙○○○及郭樹吉之同意，而偽造土地抵押權
      設定契約書及土地登記申請書，持向臺東縣成功地政事務
      所辦理抵押權設定登記予伊自己及甲○○○，且偽造郭樹
      吉收到買賣價金0000000元之收據，自足以生損害於乙○○○、郭樹吉及地政機關對地籍管理之正確性及公信力。
      本件事證明確，被告犯行堪以認定。另乙○○○於偵查中
      之上開證詞，並無顯有不可信之情況，依法得為證據，併
      予明。
三、核被告所為，係犯刑法第216條、第210條之行使偽造私文書
    罪，及刑法第214條之使公務員登載不實罪。被告盜用印章
    為偽造文書之階段行為；其偽造文書後復持以行使，偽造之
    低度行為為行使之高度行為吸收，均不另論罪。公訴人認被
    告所為尚觸犯刑法第215條之罪，容有誤會。又公訴人就被
    告偽造郭樹吉收受價金之收據部分，雖未起訴，惟此部分與
    起訴之偽造私文書部分有連續犯之裁判上一罪關係，為起訴
    效力所及，本院仍應加以審判。又被告行為後，刑法第56條
    、第55條關於連續犯、牽連犯之規定，業於94年1月7日修正
    公布刪除，並於95年7月1日施行，被告之犯行，因行為後新
    法業已刪除連續犯、牽連犯之規定，顯已影響行為人刑罰之
    法律效果，自屬法律有變更，依新法第2條第1項規定，比較
    新、舊法結果，仍應適用較有利於被告之行為時法律即舊法
    論以連續犯、牽連犯 (最高法院95年第8次刑事庭會議決議
    參照)。查被告先後多次行使偽造私文書及使公務員登載不
    實之犯行，時間緊接，犯罪構成要件相同，顯係出於概括之
    犯意反覆為之，為連續犯，以一罪論，依法加重其刑。又被
    告所犯行使偽造私文書及使公務員登載不實二罪間，有方法
    目的之牽連關係，應從一重之行使偽造私文書罪論處。原審
    對被告論罪科刑，固非無見。惟原判決就被告偽造郭樹吉收
    受價金之收據部分，未予論處，尚有未合；另被告僅就上開
    629之1及630地號二筆土地設定本金最高限額抵押50萬元予
    甲○○○，不包括575之19地號在內，原判決事實欄之認定
    亦有違誤。被告上訴否認犯罪，雖無理由；惟原判決此部分
    既有違誤，仍屬無可維持，應予撤銷改判。爰審酌被告身為
    專門職業人員之地政士，其受託辦理土地所有權之移轉登記
    事宜，竟利用機會圖謀個人不法利益，虛偽設定扺押權，嚴
    重損害他人利益，惟其事後已將虛偽設定之上開抵押權登記
    塗銷，始未對被害人造成實質之財產損害，及被告犯罪後態
    度等一切情狀，量處如主文第2項所示之刑。再公訴人請求
    宣告沒收偽造之土地買賣所有權移轉契約書、土地登記申請
    書及在該等文書上因盜用印章而生之印文部分，因該等文書
    及印文並非刑法第219條義務沒收之範圍，且已由被告交付
    地政事務所，並非其所有，無從為沒收之宣告，併予敘明。
四、公訴意旨另以：被告設定抵押權予伊自己及甲○○○後，因
    為乙○○○發覺，為圖卸責，乃再偽以伊本人及甲○○○名
    義，出具不實之債務清償證明書，向臺東縣成功地政事務所
    辦理抵押權塗銷登記，亦涉刑法第216條、第210條、第214
    條之偽造文書罪嫌等語。經查，被告所為上開抵押權設定，
    本屬虛偽，已如前述，其將之塗銷，回復為無抵押權存在之
    狀態，自難認被告就此部分有偽造文書之犯意。又甲○○○
    之夫李寶林於偵查中已供稱，辦理塗銷之證件均為伊親交被
    告持往地政事務所辦理等語；被告就自己為抵押權人部分製
    作清償證明，其本為有權製作之人，縱內容有所不實，亦非
    偽造文書；就甲○○○為抵押權人部分，既已得出借人李寶
    林之同意，而辦理塗銷，亦難成立偽造文書及使公務員登載
    不實之犯行，惟此部分既與前開有罪部分有連續犯裁判上一
    罪之關係，不再另為無罪之諭知。
據上論斷，應依刑事訴訟法第369條第1項前段、第364條、第299
條第1項前段，刑法第2條第1項前段、刑法第第216條、第210條
、第214條、條正前刑法第56條、第55條，罰金罰鍰提高標準條
例第1條前段，判決如主文。
本案經檢察官丁○○到庭執行職務。
中　　華　　民　　國　　96　　年　　2 　　月　　8 　　日
                  刑事庭審判長法  官     謝 志 揚
                              法  官     賴 淳 良
                              法  官     林 慶 煙
以上正本證明與原本無異。
如不服本判決，應於送達後十日內，向本院提出上訴狀。其未敘
述理由者，並應於提出上訴狀後十日內向本院補提理由狀 (須附
繕本)。
                              書記官     林 明 智
中　　華　　民　　國　　96　　年　　2 　　月　　8 　　日
附錄    本判決論罪科刑法條：
中華民國刑法第216條
（行使偽造變造或登載不實之文書罪）
行使第 210 條至第 215 條之文書者，依偽造、變造文書或登載
不實事項或使登載不實事項之規定處斷。
中華民國刑法第210條
（偽造變造私文書罪）
偽造、變造私文書，足以生損害於公眾或他人者，處 5 年以下有
期徒刑。
中華民國刑法第214條
（使公務員登載不實罪）
明知為不實之事項，而使公務員登載於職務上所掌之公文書，足
以生損害於公眾或他人者，處3年以下有期徒刑、拘役或5百元以
下罰金。
